ACORDAO-COMPLETO-2435146

ACÓRDÃO 2843/2020 ATA 40/2020 - PLENÁRIO

VISTOS, relatados e discutidos estes autos de embargos de declaração opostos por Gilberto dos Santos, ex-presidente da Fundação de Beneficência Hospital de Cirurgia - FBHC, em face do Acórdão 2403/2020-TCU-Plenário;
ACORDAM os Ministros do Tribunal de Contas da União, reunidos em Sessão do Plenário, ante as razões expostas pelo Relator, em:
9.1. conhecer dos embargos de declaração, com fulcro nos arts. 32 e 34 da Lei 8.443/1992, para, no mérito, rejeitá-los;
9.2. dar ciência da presente deliberação ao embargante.

Embargos de declaração contra acórdão que negou provimento a pedido de reexame interposto pelo ora embargante em face de deliberação que lhe aplicou multa e o inabilitou para o exercício de cargo em comissão e de função de confiança no âmbito da administração pública federal em razão do não alcance dos objetivos de convênio que tinha por objeto a aquisição de equipamentos destinados ao diagnóstico e tratamento do câncer.

Entidades/órgãos do Governo do Estado de Sergipe; Município de Aracaju - SE.

3. Recorrente: Gilberto dos Santos (XXX.071.735-XX).

13.1. Ministros presentes: Ana Arraes (na Presidência), Walton Alencar Rodrigues, Benjamin Zymler, Augusto Nardes, Aroldo Cedraz, Raimundo Carreiro, Bruno Dantas e Vital do Rêgo (Relator).
13.2. Ministros-Substitutos presentes: Augusto Sherman Cavalcanti, Marcos Bemquerer Costa, André Luís de Carvalho e Weder de Oliveira.

ACORDAO-COMPLETO-2514701

Acórdão de Relação 2868/2021 - Plenário

Acórdão de Relação

VITAL DO RÊGO

Ministro Vital do Rêgo.

Em exame, embargos de declaração opostos por Gilberto do Santos, ex-presidente da Fundação de Beneficência Hospital de Cirurgia - FBHC, em face do Acórdão 2403/2020-TCU-Plenário, por meio do qual o TCU conheceu e negou provimento a pedido de reexame interposto pelo ora embargante contra o Acórdão 2659/2019-TCU-Plenário.
2.	O responsável alega existir contradição na decisão combatida, em vista dos aspectos a seguir transcritos (peça 228) :
[...]
2. DO CABIMENTO DOS EMBARGOS DE DECLARAÇÃO. 
De acordo com o Regimento Interno do Tribunal de Contas da União, cabem embargos de declaração, no prazo de 10 dias, quando houver obscuridade, omissão ou contradição em acórdão do Tribunal. 
Nesse sentido, vejamos o disposto no art. 287 do Regimento interno: 
Art. 287. Cabem embargos de declaração quando houver obscuridade, omissão ou contradição em acórdão do Tribunal. § 1º Os embargos de declaração poderão ser opostos por escrito pela parte ou pelo Ministério Público junto ao Tribunal, dentro do prazo de dez dias, contados na forma prevista no art. 183, com indicação do ponto obscuro, contraditório ou omisso. 
Assim, tendo em vista a existência de contradição no acórdão 2403/2020, é plenamente cabível a oposição de embargos de declaração. 
3. DA CONTRADIÇÃO DO ACÓRDÃO. 
Acerca do recurso do embargante Gilberto do Santos, consta no acórdão embargado: 
8.3.10. Cabe anotar, também, que o Sr. Gilberto asseverou em suas razões de justificativa (peça 154) que não fossem os atrasos e glosas nos pagamentos por serviços prestados ao SUS pela FBHC, a "estrutura" para atender o Convênio 70735/2011 já poderia estar funcionando, apesar dos problemas com a adequação da casa de força no Hospital de Cirurgia. Prosseguiu afirmando que por causa dos atrasos "se tornou impossível cumprir o cronograma previamente estabelecido para a montagem dos ditos equipamentos". E passou a descrever ações judiciais que ajuizou em desfavor da Secretaria de Saúde de Aracajú/SE, inclusive transcrevendo decisão judicial, o que tomou praticamente toda a peça contendo suas razões de justificativa. 
8.3.11. Desta feita, o pedido de reexame repete esses mesmos argumentos sobre os problemas nos pagamentos à FBHC pela SMS Aracajú/SE, procurando vinculá-los diretamente ao atraso na execução do Convênio 70735/2011. Ocorre que o convênio foi pactuado com o Ministério da Saúde, e os recursos destinados à sua execução não guardam relação com os pagamentos realizados pela SMS Aracajú/SE no âmbito dos Contratos 152//2014 e 123/2015, para atendimento de pacientes do SUS no Hospital de Cirurgia. 
8.3.12. Por sinal, os recursos creditados pelo órgão concedente na conta específica do Convênio 70735/2011, na Caixa Econômica Federal, foram logo transferidos para outras contas, de titularidade da FBHC, sendo utilizados em finalidades totalmente distintas do objeto conveniado, além de verificados problemas nas prestações de contas (peça 74, itens 166 a 177) . 
8.3.13. Assim, ainda que as circunstâncias indicadas nos autos pudessem ser interpretadas no sentido de que não houve dolo do recorrente quando de sua proposta de convênio ao Ministério da Saúde, informando ao órgão sobre condições para a instalação de equipamentos que em verdade não existiam, este ao menos teria se conduzido de forma culposa, por jamais ter conseguido atender os objetivos do Convênio 70735/2011. A propósito, mesmo que verídicas as alegações quanto à cronologia das licenças necessárias à instalação e funcionamento dos equipamentos para exames oncológicos, não trouxe aos autos documentação de fato apta a demonstrar o argumentado. 
8.3.14. Em adição, procura transferir a responsabilidade pela inexecução do ajuste aos gestores municipais de saúde em Aracajú/SE, que nenhuma relação tem com o pactuado pela FBHC junto à pasta federal. Registre-se que no bojo do TC-Processo 029.280/2018-4, sobre Monitoramento determinado pelo Acórdão 7.454/2018-TCU-2.ª Câmara, foi constatado que em março de 2019 o aparelho de ressonância adquirido em 2016 com recursos do Convênio 70735/2011 ainda não estava operacional (peça 159, item 97.1) . 
8.3.15. Por todo o exposto propõe-se o não provimento do recurso de Gilberto dos Santos. 
A partir da simples leitura do excerto acima transcrito, pode-se constatar que para estabelecer de forma indelével a responsabilidade de um gestor é necessário analisar o caso concreto, identificar a eventual conduta ilícita e estabelecer o nexo de causalidade entre essa conduta e o prejuízo verificado no caso em exame. 
Ocorre que, a despeito do embargante ter pontuado que a intempestividade na instalação dos equipamentos se deu por fatores alheios a sua vontade, o que, consequentemente, afasta o dolo e culpa grave necessários para ensejar a responsabilização, o acórdão não acatou as razões recursais. 
Neste ponto reside a contradição. 
Isto porque, a Jurisprudência do TCU entende pela necessidade da demonstração do dolo ou culpa grave e, em nenhum momento nos autos, restou evidenciada tal conduta culposa gravosa. 
Nesse sentido vejamos o recente julgado: 
REPRESENTAÇÃO. INDÍCIOS DE IRREGULARIDADES NA EXECUÇÃO DE CONVÊNIOS. COMPROVAÇÃO DA EXISTÊNCIA DE LIBERAÇÃO DE RECURSOS PELO ÓRGÃO CONCEDENTE PARA EVENTOS REALIZADOS ANTERIORMENTE COM OUTRAS FONTES DE RECEITAS. PROCEDÊNCIA PARCIAL. APLICAÇÃO DE MULTA A ALGUNS RESPONSÁVEIS. EMBARGOS DE DECLARAÇÃO REJEITADOS. PEDIDOS DE REEXAME. PENALIDADE NO TCU. EXIGÊNCIA DE DEMONSTRAÇÃO DE DOLO OU CULPA GRAVE. CONVÊNIOS FEDERAIS. LIBERAÇÃO DE RECURSOS NECESSARIAMENTE CONDIZENTE COM O CRONOGRAMA DE DESEMBOLSO PREVISTO NO PLANO DE TRABALHO E EM CONSONÂNCIA COM AS METAS E FASES OU ETAPAS DE EXECUÇÃO DO OBJETO. DEVER DE OBSERVÂNCIA PELO ADMINISTRADOR PÚBLICO DA CONVENIÊNCIA, OPORTUNIDADE E DAS LEIS DE REGÊNCIA QUE INCIDEM SOBRE O OBJETO DE SEU ATO OU DE SUA TOMADA DE DECISÃO. AUSÊNCIA DE VINCULAÇÃO COM O POSICIONAMENTO DA ÁREA TÉCNICA. PROVIMENTO DE UM RECURSO E NEGATIVA DE PROVIMENTO DOS DEMAIS. EXCLUSÃO DA MULTA APLICADA A UM DOS RESPONSÁVEIS E MANUTENÇÃO DAS DEMAIS. RELATÓRIO (TCU - RP: 00296120121, Relator: AUGUSTO NARDES, Data de Julgamento: 07/03/2017, Segunda Câmara) 
Por toda a situação de fato estampada nesses autos, fez-se necessária a oposição dos presentes embargos de declaração para sanar a contradição entre o acórdão 2403/2020 e o precedente desta E. Corte de Contas. 
4. DO PEDIDO. 
Do exposto, aguarda-se o provimento dos presentes Embargos Declaratórios nos moldes infringentes, para afastar as sanções de multa e de inabilitação para cargo em comissão, função de confiança no âmbito da administração federal, diante da ausência de conduta doloso e culposa grave.
	       É o relatório.

Elaine Brito Azevedo Leite (OAB/SE 12.606).

Não atuou.

EMBARGOS DE DECLARAÇÃO EM PEDIDO DE REEXAME. CONHECIMENTO. INEXISTÊNCIA DE CONTRADIÇÃO. REJEIÇÃO. CIÊNCIA.

RELATÓRIO DE AUDITORIA (RA)

não atuou.

Em exame, embargos de declaração opostos por Gilberto dos Santos, ex-presidente da Fundação de Beneficência Hospital de Cirurgia - FBHC, em face do Acórdão 2403/2020-TCU-Plenário, por meio do qual o TCU conheceu e negou provimento a pedido de reexame por ele interposto contra o Acórdão 2659/2019-TCU-Plenário.
Na origem, o processo cuidou de auditoria realizada com o objetivo de verificar a conformidade dos gastos com tratamento oncológico no Estado de Sergipe, especificamente no Hospital de Urgências de Sergipe Governador João Alves Filho - Huse e na FBHC, contratados pela Secretaria de Estado da Saúde de Sergipe - SES/SE e pela Secretaria Municipal de Saúde - SMS de Aracaju/SE.
O Acórdão 2659/2019-TCU-Plenário, entre outros encaminhamentos, rejeitou integralmente as razões de justificativa apresentadas por Gilberto dos Santos, aplicou-lhe multa no valor de R$ 40.000,00 e o inabilitou, pelo período de cinco anos, para o exercício de cargo em comissão e de função de confiança no âmbito da Administração Pública Federal. As sanções decorreram do não alcance dos objetivos do Convênio 70735/2011, firmado com o Ministério da Saúde, que previa a aquisição de equipamentos destinados ao diagnóstico e tratamento do câncer.
O embargante aponta que a decisão seria contraditória, pois, no seu entendimento, embora ela não tenha demonstrado a ocorrência de dolo ou culpa grave na sua conduta, ainda assim concluiu pela rejeição de suas razões de justificativas. De acordo com o ex-presidente da FBHC, fatos alheios à sua vontade teriam impedido o início da operação dos equipamentos hospitalares e a não consecução do objeto conveniado. Aduz que, para a definição da sua responsabilização, seria necessário identificar a eventual conduta ilícita e estabelecer o nexo de causalidade entre esse comportamento e o prejuízo verificado.
De início, os presentes embargos devem ser conhecidos, ante o preenchimento dos requisitos de admissibilidade previstos no art. 34, § 1º, da Lei 8.443/1992, e a invocação do suposto vício de contradição, pressuposto específico para a espécie. 
No mérito, não assiste razão ao embargante.
À vista do alegado, cabe esclarecer como ocorre a apuração da responsabilidade do gestor no âmbito do TCU.  
Esse tipo de apuração se dá na modalidade subjetiva e, para sua configuração, são exigidos, simultaneamente, três pressupostos: i) ato ilícito na gestão dos recursos públicos; ii) conduta dolosa ou culposa; iii) nexo de causalidade entre o dano e o comportamento do agente. Deve ser verificada, ainda, a ocorrência de eventual excludente de culpabilidade, tal como inexigibilidade de conduta diversa ou ausência de potencial conhecimento da ilicitude, a exemplo do que restou decidido no âmbito do Acórdão 2781/2016-TCU-Plenário.
No caso em exame, relembro que Gilberto dos Santos, ex-presidente da Fundação e signatário do Convênio 70735/2011, foi chamado em audiência pela execução irregular do aludido ajuste. 
A falha de conduta a ele imputada decorreu da declaração, na formalização do convênio, de que o citado hospital contaria com autorizações da Comissão Nacional de Energia Nuclear/CNEN e da Vigilância Sanitária (peça 72, p. 28) , além da infraestrutura física necessária para o funcionamento das máquinas a serem adquiridas, o que acabou não se confirmando e culminando na inexecução do objeto do convênio (peça 72, p. 21) . 
Os bens em questão seriam: equipamento acelerador linear de baixa energia (até 6 MV) , tomógrafo computadorizado (16 cortes) e um sistema para planejamento de radioterapia e ressonância nucelar magnética 1,5 T. O valor total do convênio somou R$ 5.535.558,78.
 Pois bem, fiscalização realizada em 2017 identificou que alguns equipamentos não foram adquiridos (acelerador linear de baixa energia) e os outros, que foram adquiridos, encontravam-se, à época, há mais de um ano armazenados nas dependências da unidade hospitalar sem nunca terem entrado em operação.
O embargante defende que os seguintes fatos, fora de seu domínio, teriam impedido a execução do convênio: alteração nas condições iniciais decorrentes de novas exigências normativas; e imprevistos com relação ao projeto elétrico, que teriam passado a exigir novos dispêndios, atrasando a execução do objeto (que na verdade não foi concluído, pelo que consta dos autos, ao menos até 2019) . 
Com relação às supostas exigências decorrentes das alterações normativas mencionadas, cabe esclarecer, conforme demonstrado na decisão embargada, que o responsável não trouxe aos autos qualquer meio de prova capaz de comprovar o alegado, a exemplo de relatório das inspeções realizadas pelos órgãos responsáveis pelas expedições das licenças necessárias, cópia dos projetos referentes às adequações solicitadas e respectivos valores.
Portanto, mesmo que verídicas as alegações quanto às exigências necessárias à instalação e ao funcionamento dos equipamentos, o fato é que não constam nos autos laudos ou relatórios que apontassem as adequações exigidas e os valores envolvidos, de modo a demonstrar o argumentado. Nem sequer cópias das aludidas licenças (que teriam sido liberadas nas seguintes datas - Comissão Nacional de Energia Nuclear/CNEN, em 03/09/2015; Corpo de Bombeiros, 18/12/2015; Vigilância Sanitária: Licença, em 22/05/2015) foram apresentadas. 
Também não há como aceitar como fato alheio à sua vontade a alegação de que problemas nos pagamentos do SUS à FBHC, para atendimento de serviço prestados, teriam causado a inexecução do convênio. Conforme restou demonstrado na decisão recorrida, não há vinculação entre os recursos destinados aos atendimentos de pacientes e aqueles destinados à execução do Convênio 70735/2011. 
Assim, com relação à conduta do responsável, a decisão embargada deixou claro que, se por um lado as circunstâncias indicadas nos autos pudessem ser interpretadas no sentido de que não houve dolo do agente - quando de sua proposta de convênio ao Ministério da Saúde, informando ao órgão sobre condições para a instalação de equipamentos, que, em verdade, não existiam -, por outro lado, o ex-presidente teria conduzido a situação de forma ao menos culposa, por jamais ter conseguido atender os objetivos do Convênio 70735/2011.
Não houve por parte dele a adoção de medidas para solucionar a questão, a exemplo da tentativa de obter recursos adicionais, seja no âmbito federal, estadual ou municipal, para implantação dos equipamentos. A atuação negligente permitiu que eles ficassem sem utilização, causando irreparável prejuízo aos pacientes necessitados do tratamento radioterápico pelo SUS no Estado de Sergipe. Tais fatos foram suficientemente demonstrados para estabelecer o juízo de reprovabilidade sobre sua conduta, não havendo que se falar na ocorrência da contradição ventilada.
Feitos esses esclarecimentos, os presentes embargos devem ser rejeitados, porquanto inexistente o suposto vício apontado.
Ante todo o exposto, VOTO para que seja aprovada a minuta de acórdão que ora submeto à apreciação deste Colegiado.
TCU, Sala das Sessões Ministro Luciano Brandão Alves de Souza, em 14 de outubro de 2020.
Ministro VITAL DO RÊGO 
Relator